臺灣臺北地方法院交通事件裁定　　　 100年度交聲字第2102號
原處分機關　交通部公路總局臺北區監理所
異　議　人
即受處分人　楊竟忠
上列異議人因違反道路交通管理處罰條例案件，對於交通部公路
總局臺北區監理所民國100年8月26日所為之處分（原處分案號：
北監營裁字第裁40-Z1A015903號）聲明異議，本院裁定如下：
    主  文
原處分撤銷。
楊竟忠汽車駕駛人行駛高速公路未依規定行駛車道，處罰鍰新臺
幣伍仟元，並記違規點數壹點。
    理  由
一、原處分意旨略以：異議人即受處分人楊竟忠（下稱異議人）
    於民國99年11月17日下午2 時12分許，駕駛車牌號碼A4-306
    號營業遊覽大客車，在國道一號南下二十八點八公里處，因
    「同向四車道大型車違規行駛中內車道（二十八點八公里至
    二十九公里）」，經內政部警政署國道公路警察局第一警察
    隊汐止分隊（下稱舉發單位）執勤警員攔停稽查，並告以違
    規事實後，依違反道路交通管理處罰條例第三十三條第一項
    第三款之規定，當場以內政部警政署公路警察局99年11月17
    日公警局交字第Z1A015903 號舉發違反道路交通管理事件通
    知單（下稱通知單）舉發，並註明到案日期為99年12月2 日
    前等內容後，交異議人簽名。嗣異議人於應到案日期前之同
    年月1 日，以「交通違規案件陳述書」（下稱陳述書）向交
    通部公路總局臺北區監理（下稱原處分機關）提起申訴，原
    處分機關以99年12月2日北監營字第0992047642 號函請舉發
    單位調查結果，以異議人上開違規行為屬實，乃依同條例第
    三十三條第一項第三款及第六十三條第一項第一款（裁決書
    漏載第一款）之規定與違反道路交通管理事件統一裁罰基準
    及處理細則第四十三條、第四十四條、第六十七條等規定，
    於100年8月26日以北監營裁字第裁40-Z1A015903號裁決書（
    下稱裁決書），裁處異議人罰鍰新臺幣（下同）六千元，並
    記違規點數一點，異議人不服，於100年9月16日具狀向原處
    分機關聲明異議等語。
二、聲明異議意旨略以：伊駕駛大客車行經圓山交流道四車道處
    ，當時只有二車道可行，外二車道係供士林及重慶下交流道
    使用，車輛多，本車只有在二車道中行駛，在伊準備向外車
    道行駛時，外車道有二台大貨櫃車及小轎車，伊欲超前靠右
    ，適有一輛小貨車由右側車道超車到中外車道，與伊並行，
    致伊無法靠右，伊為避免發生車禍，只有超車後立即回到中
    外大客車車道行駛，故伊實非故意，而係因當下情況所為，
    伊亦曾當場向警員解釋，惟警員表示伊可申訴之，然依情、
    理、法，伊離二十八點八公里至二十九公里不遠即回到大客
    車道，並無行為上駕駛不當，亦無超速，應對當時情形有所
    彈性。又罰鍰由四千元提高至六千元，並記違規點數一點，
    是逼受罰者就範嗎？變相利息有如高利貸，就因公路警察掣
    單舉發，違者不服應有可依實情申訴管道，否則申訴何用？
    又伊生存不易，微薄薪資包含車輛所有碰撞、安全維護、罰
    款及淡季減薪等。再者，當時狀況警察應該要有攝影，故請
    調閱警車行車紀錄，給伊公道，取消罰款處分云云。
三、按汽車行駛於高速公路、快速公路或設站管制之道路，不遵
    使用限制、禁止、行車管制及管理事項之管制規則而有未依
    規定行駛車道之行為者，處汽車駕駛人三千元以上六千元以
    下罰鍰。汽車駕駛人有第三十三條第一項所列條款之一者，
    除依原條款處罰鍰外，並記違規點數一點，道路交通管理處
    罰條例第三十三條第一項第三款、第六十三條第一項第一款
    分別定有明文。次按汽車行駛高速公路及快速公路，其車道
    之使用，除因交通事故及道路施工依臨時或可移動標誌指示
    或交通勤務警察指揮外，應依設置之交通標誌、標線或號誌
    之規定，無設置者，大型車輛應行駛於外側車道。但得暫時
    利用緊臨外側車道之車道超越前車，高速公路及快速公路交
    通管制規則第八條第一項第二款亦有明文。
四、再按違反道路交通管理事件統一裁罰基準及處理細則第二條
    第一項、第二項分別規定：「處理違反道路交通管理事件之
    程序及統一裁罰基準依本細則之規定辦理」、「前項統一裁
    罰基準，如附件違反道路交通管理事件統一裁罰基準表（以
    下簡稱基準表）」。又異議人行為時之基準表規定：「違反
    道路交通管理處罰條例第三十三條第一項第三款規定：行駛
    高、快速公路未依規定行駛車道－慢速小型車及大型車違規
    行駛內側車道，期限內繳納或到案聽候裁決者，罰鍰金額為
    五千元」，觀諸上開基準表，係依行為人所駕駛車種類別、
    違規行駛之車道及行為人有無在應到案日期前或逾越應到案
    期限後三十日內、六十日內或六十日後到案聽候裁決、繳納
    罰鍰等因素，決定應對行為人所處罰鍰之數額，參以道路交
    通管理處罰條例第九條第一項規定：「本條例所定罰鍰之處
    罰，受處罰人接獲違反道路交通管理事件通知單後，於十五
    日內得不經裁決，逕依第九十二條第三項之罰鍰基準規定，
    向指定之處所繳納結案；不服舉發事實者，應於十五日內，
    向處罰機關陳述意見；其不依通知所定期限前往指定處所聽
    候裁決，且未依規定期限繳納罰鍰結案或向處罰機關陳述意
    見者，處罰機關得逕行裁決之」，係將「未依規定期限向處
    罰機關陳述意見」，與「不依通知所定期限前往指定處所聽
    候裁決」及「未依規定期限繳納罰鍰結案」並論齊觀，再佐
    以違反道路交通管理事件統一裁罰基準及處理細則第四十一
    條第四項復規定：「處罰機關對於非屬第一項情形之案件，
    或行為人到案陳述不服舉發者，應使用違反道路交通管理事
    件裁決書裁決之」，均足徵行為人若已陳述不服舉發之意見
    者，應認其有聽候裁決之意思，故行為人「向處罰機關陳述
    意見」應認為係屬基準表所謂「到案聽候裁決」情形之一，
    而可併列作為裁罰之基準。
五、經查：
（一）異議人於上開時、地，駕駛車牌號碼A4-306號營業遊覽大
      客車，經警以前述違規事由攔停，當場舉發並製作通知單
      ，且通知單上註記應到案日期為99年12月2 日前等內容後
      ，交異議人簽名，異議人旋於同年月1 日向原處分機關陳
      述意見，經原處分機關函請舉發單位查證，認異議人本件
      違規屬實，乃於100年8月26日以北監營裁字第裁40-Z1A01
      5903號裁決書裁處異議人罰鍰六千元，並記違規點數一點
      ，異議人不服，於100年9月16日具狀向原處分機關聲明異
      議等情，為異議人所不爭執，並有原處分機關提出之「對
      違反道路交通管理事件不服裁決聲明異議案件移送書」及
      所附異議人聲明異議書與其信封、裁決書、通知單、原處
      分機關99年12月2日北監營字第0992047642 號函、同年月
      28日北監營字第0992050665號函、內政部警政署國道公路
      警察局第一警察隊99年12月23日公警一交字第0990173656
      號函與陳述書等資料在卷可憑，首堪認定。
（二）異議人於本院訊問時，自承於前開時、地，駕駛上開營業
      遊覽大客車，在國道一號南下二十八點八公里至二十九公
      里間，係行駛在中內車道，且其從二十八公里要切但切不
      出去，嗣後看到警員攔停時，其位置是在約二十八點八公
      里處等語，核與證人即舉發本件異議人違規之國道公路警
      察局第一警察隊林永峰於100 年10月25日到庭具結證稱：
      本件交通違規事件由我取締，當時還有一位同事許力生，
      我們二人同一車，同時負責取締，但是由我開單。我在二
      十八公里時就發現異議人的車子，就跟隨異議人的車子，
      異議人車子沒有打方向燈，所以我們在二十八點八公里時
      候就把異議人攔下來等語相符，是異議人確有行駛於高速
      公路，未依規定行駛外側車道之違規行為甚明。
（三）雖異議人以當時車輛多，在其欲變換至外側車道時，外側
      車道仍有其他車輛，故其為駕駛安全而未能變換至中外車
      道云云置辯，然證人林永峰於同日在本院審理時具結證稱
      ：當時的車流量算正常，沒有像異議人所說的車子很多，
      沒有辦法切入到外側車道的情況，且在我們觀察異議人的
      車子時，有發現其他車輛自中內車道切入中外車道，因為
      我們本身就跟隨異議人車子，我們是從中內車道切到中外
      車道與異議人並行，去攔異議人的車子，只要有打方向燈
      ，後面的車子會減速，就可以切到外車道。當時異議人沒
      有打方向燈，而且異議人所說的建國交流道是在二十三公
      里處，直到他被我們攔下來的二十八公里處有五公里。異
      議人說從建國那邊走，如果車子很多，五公里應該也可以
      慢慢切換車道，當時也有其他大客車、大貨車都沒有違規
      ，只有異議人違規而已，所以我們就依規定攔查異議人等
      語明確，而證人林永峰為依法執行公務之人，與異議人素
      不相識，亦無任何嫌隙，其偶然發現本件違規事實，衡情
      當不至甘冒涉犯偽證罪之風險虛構違規事實，或設詞誣攀
      異議人之由，可認證人林永峰上開指證即非子虛攀誣，應
      可採信，故異議人此部分所辯，已難遽信。再者，國道一
      號圓山至三重路段各車道開放各車種行駛時，在起終點（
      雙向二十二公里及二十八公里處），依序設置「圓山至三
      重車道不限車種通行」、「大型車除超車外應行駛外車道
      」之牌面，有交通部臺灣區○道○○○路局網路新聞內容
      附卷可參，而異議人於本院審理時亦供稱：通常我從基隆
      行駛到系爭路段，即南向二十八點八公里至二十九公里處
      ，按照規定，只有那一段大客車可以行駛內側車道，出了
      那一段，就不可以了等語，顯見異議人對上開規定知之甚
      詳，則其既知國道一號高速公路南下至三重交流道後，仍
      回復限制大型車應行駛外車道之規定，且自圓山交流道至
      三重交流道前，有五公里之距離，異議人應有充分距離得
      依其需求變換至外側車道，然其在證人林永峰自南下二十
      八公里起，尾隨並觀察之期間，均未顯示方向燈，可知異
      議人在證人林永峰攔停並依法舉發前，並無變換至外側車
      道之意思，益徵異議人所辯，不足採信。
（四）至異議人另以當時狀況警察應該要有攝影，並請求調閱警
      員蒐證錄影云云，惟證人林永峰表示當時隊上未配行車紀
      錄器，故應無錄影，有本院公務電話紀錄在卷可參，且本
      件交通違規舉發過程雖未錄影或以其他科學儀器另為佐證
      ，然現場舉發警員即證人林永峰亦不失為可資證明之證人
      身分，且證人身為交通警察，掣單舉發違反道路交通管理
      處罰條例所列之違規事實係基於職權行使之行為，如無形
      式上顯然之瑕疵可指，應推定其證詞為真正，而異議人對
      證人林永峰所為之上開證詞，並未指出有何形式上顯然之
      瑕疵，且本院亦未發現證人林永峰之證述有前述情形，故
      證人林永峰所言，洵堪信實，異議人空言否認違規，難認
      為有理由。
（五）異議人再以基準表由四千元至六千元有變相高利貸之情形
      ，且違者不服應有可依實情申訴管道云云置辯，惟查，行
      政機關為行使法律所授與裁量權，在遵循法律授權目的及
      範圍之內，必須實踐具體個案正義，惟顧及法律適用的一
      致性，符合平等對待原則，乃訂定行政裁量準則作為下級
      機關行使裁量權之準則，既能實踐具體個案之正義，又能
      實踐行政的平等對待原則，非法律所不許。且裁量處分理
      論上僅生適當與否之問題，與違法無涉，倘無裁量逾越、
      裁量怠惰之情，原則上即非本院所得審查。是以，異議人
      所辯基準表認有變相高利貸云云，並未指出基準表有何裁
      量違法或逾越，故此部分即非本院所得審理。
（六）第查觀諸卷附通知單所載應到案日期為「99年12月2 日前
      」，而異議人業於上開應到案日期前即同年月1 日向原處
      分機關陳述意見，有卷附之陳述書及其上原處分機關收文
      戳章在卷可參，揆諸前開說明，應認異議人已於應到案日
      期前有到案聽候裁決之情形，是依上開基準表之規定，原
      處分機關僅應裁處異議人罰鍰五千元，則其逕以最高額罰
      鍰六千元裁處，自非適法。
六、綜上所述，原處分機關認定異議人有違規行為而予裁罰固非
    無見，惟原處分既有上開不當之處，應由本院將原處分撤銷
    ，依道路交通管理處罰條例第三十三條第一項第三款與基準
    表及同條例第六十三條第一項第一款等規定，諭知裁罰如主
    文第二項所示。
七、據上論結，應依道路交通事件處理辦法第十九條前段，裁定
    如主文。
中    華    民    國   100    年    11    月    2     日
                  交通法庭法  官  李文娟
以上正本證明與原本無異
如不服本裁定應於送達後5日內向本院提出抗告狀
中    華    民    國   100    年    11    月    2     日
                          書記官  劉穗筠